【裁判字號】    97,上,886
【裁判日期】    971223
【裁判案由】    返還價金等
【裁判全文】
臺灣高等法院民事判決                   97年度上字第886號
上  訴  人  甲○○
訴訟代理人  陳萬發律師
被上訴人    乙○○
訴訟代理人  葉滄燁律師
上列當事人間請求返還價金等事件，上訴人對於中華民國九十七
年八月十一日臺灣桃園地方法院九十六年度訴字第一五０四號第
一審判決提起上訴，經本院於九十七年十二月九日言詞辯論終結
，判決如下：
    主  文
原判決關於駁回上訴人下列第二項之訴及該部分假執行之聲請暨
訴訟費用之裁判（確定部分除外）廢棄。
被上訴人應給付上訴人新台幣一百五十六萬元及自民國九十七年
十一月六日起至清償日止按週年利率百分之五計算之利息。
其餘上訴駁回。
第一、二審訴訟費用由被上訴人負擔百分之七十，餘由上訴人負
擔。
本判決命被上訴人給付部分，於上訴人以新台幣五十二萬元供擔
保後，得假執行；但被上訴人以新台幣一百五十六萬元預供擔保
後，得免為假執行。
    事  實
甲、上訴人方面：
壹、聲明：
一原判決關於駁回上訴人下列第二項請求及假執行之聲請部分廢
  棄。
二被上訴人應給付上訴人新台幣（下同）二百四十萬元及自民國
  九十七年十一月六日起至清償日止，按週年利率百分之五計算
  之利息。
三請准以供擔保為條件之假執行宣告。
貳、陳述：除與原判決記載相同者外，補稱略以：
一訴外人黃雅瑄代理伊簽立系爭買賣契約，於系爭買賣契約書記
  載買賣雙方當事人為兩造，黃雅瑄以伊名義所為行為對伊已經
  生效。
二被上訴人故意不實申報所有權狀遺失，且於偵查中明白表示不
  願辦理所有權移轉登記，已無意履行系爭買賣契約，伊催告被
  上訴人限期履行契約，被上訴人拒不置理，伊乃以準備書狀之
  送達為解除契約意思表示，系爭買賣契約已經解除。
三被上訴人係委由訴外人陳麗香收受買賣價金一百二十萬元。
參、證據：除援用原審提出者外，補提存證信函及回執為證。
乙、被上訴人方面：
壹、聲明：上訴駁回，如受不利判決，請准供擔保免為假執行。
貳、陳述：除與原判決記載相同者外，補稱略以：
一伊係與黃雅瑄簽訂系爭買賣契約，未與上訴人簽約買賣，因黃
  雅瑄未依約給付定金，伊始申報權狀遺失
二伊並未收取一百二十萬元，且僅委託陳麗香及訴外人謝宇源向
  黃雅瑄收取二十萬元定金，但實未收到。
三上訴人於原審敗訴後，始於九十七年九月二日催告並解除契約
  ，核係新攻擊方法，依法不得提出。
四陳麗香並非伊之代理人，其向黃雅瑄借款一百二十萬元與伊無
  關。
參、證據：援用原審提出者。
    理  由
一本件上訴人主張：伊向被上訴人購買門牌號碼桃園縣龍潭鄉○
  ○路一一０巷一一號四樓房屋及其坐落基地應有部分（下稱系
  爭不動產），約定被上訴人於收訖第一期價金一百二十萬元後
  ，即應履行移轉登記，否則應將收取之金額加倍歸還，詎被上
  訴人未依約履行，經伊催告限期履行，被上訴人仍未置理，伊
  乃解除契約等情，爰本於契約、不當得利、回復原狀等法律關
  係，求為命被上訴人給付二百四十萬元及自九十七年十一月六
  日起至清償日止按法定利率計算之遲延利息（上訴人超過上開
  部分之利息，經原審駁回後，未據聲明不服，已告確定）。
二被上訴人則以：伊係與黃雅瑄簽訂系爭買賣契約，並未與上訴
  人簽約，且未收取一百二十萬元價金等語，資為抗辯。
三按代理人於代理權限內，以本人名義所為之意思表示，直接對
  本人發生效力，民法第一百零三條第一項定有明文。查被上訴
  人配偶之姐陳麗香因積欠他人債務，求助於被上訴人，被上訴
  人乃同意陳麗香若能覓得買主，願將所有系爭不動產以二百二
  十萬元價格出售助其清償債務，嗣陳麗香告知被上訴人已找得
  買主後，帶黃雅瑄至被上訴人處簽約，被上訴人簽約時不知黃
  雅瑄姓名，其於系爭買賣契約書簽名並蓋章時，系爭買賣契約
  書所記載買受人名義為上訴人等情，為被上訴人所自認（見原
  審卷四二頁至四三頁、本院卷二二頁），足見被上訴人所介意
  者係是否有人願以二百二十萬元購買系爭不動產俾其得幫助陳
  麗香清償債務，其自系爭買賣契約書記載所認知之買受人為上
  訴人，而黃雅瑄係受上訴人委託處理系爭買賣事宜，已經黃雅
  瑄證述屬實（見原審卷九七頁），則黃雅瑄以上訴人名義與被
  上訴人簽立系爭買賣契約，對上訴人自已發生效力，被上訴人
  辯稱上訴人並非系爭買賣契約買受人云云，並不足採信。
四查系爭買賣契約第三條約定：「(一)第一次付款：甲、乙雙方正
  式簽約時，另乙方（指被上訴人）備齊過戶文件含文件用印完
  成時，甲方（指上訴人）支付乙方一百二十萬元整。(二)第二次
  付款：乙方動產過戶登記甲方名下、甲方向銀行貸款，放款金
  額全部支付乙方．．．」（見原審卷九頁），被上訴人已在系
  爭買賣契約書第一次付款欄（交款日期記載為九十五年七月九
  日）收款人處簽名、蓋章，該付款欄記載「現金新台幣一百二
  十萬元」，被上訴人並將土地所有權狀、建物所有權狀、身分
  證影本、印鑑章及印鑑證明交付黃雅瑄，授權黃雅瑄使用印鑑
  章於過戶文件等事實，亦為被上訴人所自認（見本院卷二三頁
  、五三頁背面），被上訴人雖辯稱：伊未授權陳麗香收受款項
  ，且未持有系爭買賣契約書，伊簽章時，該付款欄係記載「二
  十萬元」，並非「一百二十萬元」，且伊並未收到任何款項云
  云。惟上述一百二十萬元係黃雅瑄於九十五年七月三日匯款九
  十萬元至陳麗香指定之訴外人王金珠帳戶，另於同年月十二日
  交付陳麗香三十萬元等事實，已經黃雅瑄證述屬實（見原審九
  十六年十二月十七日言詞辯論筆錄），陳麗香承認分別於上揭
  時間自黃雅瑄受領九十萬元、二十八萬元，雖稱該等款項為借
  款而非系爭買賣價金，惟陳麗香因求助於被上訴人，所為證述
  已有偏頗之虞，難為採信，且為兩造辦理系爭不動產移轉登記
  之代書鄭金明於將土地增值稅、契稅申報送件前，曾以電話向
  被上訴人確認已收受一百二十萬元後始送件等情，經鄭金明結
  證在卷（同上言詞辯論筆錄），徵諸被上訴人已將土地所有權
  狀、建物所有權狀、身分證影本、印鑑章及印鑑證明交付黃雅
  瑄，授權黃雅瑄使用印鑑章於過戶文件等事實，應認被上訴人
  同意陳麗香預向黃雅瑄收取系爭買賣契約第一期款之一百二十
  萬元，始將過戶文件交付黃雅瑄辦理過戶登記，並於系爭買賣
  契約收款欄簽名蓋章，又系爭契約書第十三條記載「．．本契
  約書正本一式二份，甲、乙雙方各執正本一份存憑」，則被上
  訴人應持有相同內容之契約書始符常情，被上訴人未能提供另
  本契約書以供比對，空言爭執與其親自簽名蓋章之系爭買賣契
  約書之內容為不實，應無可採。
五次按給付無確定期限者，債務人於債權人得請求給付時，經其
  催告而未為給付，自受催告時起，負遲延責任；契約當事人之
  一方遲延給付者，他方當事人得定相當期限催告其履行，如於
  期限內不履行時，得解除其契約。民法第二百二十九條第二項
  、第二百五十四條分別定有明文。查被上訴人交付過戶文件後
  ，於九十五年七月十八日向地政機關申報系爭不動產之所有權
  狀遺失（見原審卷四五頁），足見被上訴人有不履行之意思，
  而上訴人於九十六年十一月二日以存證信函催告被上訴人於五
  日內將系爭不動產移轉登記予上訴人所指定之登記名義人，被
  上訴人於同年月五日收受此項催告，並未履行，自同年月十日
  起應負給付遲延責任，上訴人復於九十七年九月二日再以存證
  信函限被上訴人十五日內將系爭不動產移轉登記予上訴人指定
  之登記名義人，被上訴人仍未履行，上訴人乃以準備書狀繕本
  之送達為解約之意思表示，該繕本於九十七年十一月五日送達
  被上訴人，有存證信函、回執可稽（見原審卷八一頁至八三頁
  、八七頁、本院卷四六頁至四九頁、七六頁），系爭契約已經
  上訴人於上開時日合法解除，上訴人自得依回復原狀規定，請
  求被上訴人返還已付買賣價金一百二十萬元。而上訴人於原審
  即主張被上訴人遲延給付而解除系爭買賣契約，其於本院審理
  期間限期催告並為解除契約意思表示，核係補充原審之攻擊方
  法，應無不許其提出此項攻擊方法之理，附此敘明。
六再按當事人得約定債務人於債務不履行時，應支付違約金。違
  約金，除當事人另有訂定外，視為因不履行而生損害之賠償總
  額，民法第二百五十條前段定有明文。系爭買賣契約第十條約
  定：乙方（指被上訴人）如有違約不依照本契約履行買賣或中
  途發生糾葛不能出賣時，乙方應將所收取之金額全額二倍歸還
  甲方（指上訴人）。此項約定，核係損害賠償總額預定性違約
  金約定，上訴人主張此項違約金係為懲罰性違約金為不可採。
  而被上訴人未依約履行，經上訴人解除系爭買賣契約，上訴人
  依上開約定，除請求被上訴人返還價金外，並得請求被上訴人
  給付與已付價金同額之違約金。又約定之違約金額過高者，法
  院得減至相當之數額，民法第二百五十二條定有明文。而違約
  金是否過高，應依一般客觀事實、社會經濟狀況及當事人所受
  損害情形，以為酌定標準。系爭買賣契約約定價金為二百二十
  萬元，如以被上訴人已收金額一百二十萬元為違約金數額標準
  ，其比例約為總價金百分之五十五，核屬過高，本院認酌減至
  按已付金額百分之三十即三十六萬元計付違約金始屬相當，其
  逾此部分之主張，尚不足採。則上訴人請求被上訴人返還價金
  一百二十萬元、給付違約金三十六萬元，合計一百五十六萬元
  及自解除契約之準備書狀繕本送達翌日即九十七年十一月六日
  起至清償日止，按年息百分之五計算之利息，即無不合，應予
  准許，至其逾上開部分之請求，不應准許。原判決就上開應准
  許部分，駁回上訴人之請求，尚有違誤，上訴論旨，指摘該部
  分原判決為不當，求予廢棄，非無理由，爰由本院廢棄該部分
  原判決，改判命被上訴人如數給付；至原判決駁回上訴人逾上
  開部分之請求及假執行之聲請，理由雖有未當，惟結論並無不
  合，仍應予維持，上訴論旨，指摘原判決關此部分為不當，聲
  明廢棄，為無理由，應予駁回。
七假執行之聲請：
  本判決命被上訴人給付部分，兩造均陳明願供擔保以代釋明，
  請准宣告假執行或免為假執行，核均無不合，應予准許，爰分
  別酌定相當之擔保金額宣告之。
八據上論結，本件上訴為一部有理由，一部無理由。依民事訴訟
  法第四百四十九條第二項、第四百五十條、第四百六十三條、
  第三百九十條第二項、第三百九十二條第二項、第七十九條，
  判決如主文。
中    華    民    國    97    年    12    月    23    日
                  民事第九庭
                      審判長法  官    黃熙嫣
                            法  官    陳玉完
                            法  官    鄭傑夫
正本係照原本作成。
被上訴人如不服本判決，應於收受送達後20日內向本院提出上訴
書狀，其未表明上訴理由者，應於提出上訴後20日內向本院補提
理由書狀（均須按他造當事人之人數附繕本）上訴時應提出委任
律師或具有律師資格之人之委任狀；委任有律師資格者，另應附
具律師資格證書及釋明委任人與受任人有民事訴訟法第466條之1
第1項但書或第2項（詳附註）所定關係之釋明文書影本。
中    華    民    國    97    年    12    月    24    日
                            書記官    劉  瑗
附註：
民事訴訟法第466條之1（第1項、第2項）：
對於第二審判決上訴，上訴人應委任律師為訴訟代理人。但上訴
人或其他法定代理人具有律師資格者，不在此限。
上訴人之配偶、三親等內之血親、二親等內之姻親，或上訴人為
法人、中央或地方機關時，其所屬專任人員具有律師資格並經法
院認為適當者，亦得為第三審訴訟代理人。


司法院資訊處製作；財團法人民間司法改革基金會備份。
